#    Modelo para conteos
```{r preamble8, include=FALSE}
library(HSAUR2)
library(MASS)
library(pscl)
library(kableExtra)
data(epilepsy)
data(eba1977,package='ISwR')
data(crabs,package='asbio')

```

## Casos de estudio
### Ataques de epilepsia
Ensayo clínico para evaluar el impacto de progabida sobre las crisis epilépticas (```data(epilepsy)``` de la librería ```HSAUR2```).

Datos:

* ```age```: edad del paciente.
 
* ```base```: número de ataques epilépticos (x 8 semanas) antes delensayo.

* ```treatment```: tratamiento (placebo, progabida).

* ```seizure.rate```(variable respuesta): número de ataques epilépticos (x dos semanas) luego de 8 semanas.

### Datos de cáncer de pulmón

Incidencia de cáncer de pulmón en cuatro ciudades de Dinamarca entre 1968 y 1971 ```(data(eba1977,package='ISwR'))```.

Variable respuesta: número de casos de cáncer de pulmón.

Covariables:

* Ciudad (Fredericia, Horsens, Kolding, Vejle).

* Grupo de edad (40-54, 55-59, 60-64, 65-69, 70-74, >75).

Dado que el número de casos depende del tamaño de la población, se modela la tasa de casos de cáncer de pulmón: $Y_i/t_i$.

$t_i$ es el tamaño de la población por grupo de edad y ciudad **(offset)**.

Fredericia (línea negra), Horsens (línea roja), Kolding (línea verde), Vejle (línea azul).

```{r, include=TRUE}
cancer.data = eba1977[order(eba1977$city),]

# casos por 1000 habitantes
tasa = 1000*cancer.data$cases/cancer.data$pop
plot(1:6,tasa[cancer.data$city=='Fredericia'],type='b',xlab = 'grupo de edad',
     ylim=range(tasa),ylab='casos por 1000 habitantes',xaxt='n',lwd=2)
axis(1,1:6,c('40-54','55-59','60-64','65-69','70-74','>75'))
lines(1:6,tasa[cancer.data$city=='Horsens'],col=2,type='b',lwd=2)
lines(1:6,tasa[cancer.data$city=='Kolding'],col=3,type='b',lwd=2)
lines(1:6,tasa[cancer.data$city=='Vejle'],col=4,type='b',lwd=2)

```
### Número de cangrejos satélites

Los datos ```crabs``` de la librería ```asbio``` son de un estudio de hembras de cangrejos herradura durante el periodo de desove en una isla en el Golfo de México.

**Variable respuesta:**el número de "satélites de cangrejos" herradura hembras ($n = 173$). Las posibles covariables son:

* ```color```: color (1, medio-claro; 2, medio; 3, medio-oscuro; 4,oscuro).

* ```spine```: condición de la espina dorsal (1, ambos bien; 2, uno gastado o roto; 3, ambos gastados o rotos).

* ```width```: ancho del caparazón (cm).

* ```weight```: peso (kg)

```{r, include=TRUE}
par(mfrow=c(1,2))
hist(crabs$satell,breaks = 20,main='',xlab='número de satálites',ylab='frecuencia')
plot(crabs$satell~weight,data=crabs,xlab='peso (kg)',ylab='número de satálites')
```

## Modelo Poisson

La distribución Poisson se utiliza para modelar variables de tipo conteo (número de eventos por intervalo de tiempo o espacio).

Modelo:

$$
y_i\sim Poisson(\lambda_i), \quad i=1,...,n,\quad \text{donde} \quad \lambda_i=exp(\bx'_i\bbeta),
$$

Por lo tanto: $E(y_i|\bx_i)=V(y_i|\bx_i)=\lambda_i$.

El modelo Poisson también se puede usar como aproximación al modelo binomial cuando $n_i$ es grande y $\pi_i$ es pequeño, con $\mu_i=n_i\pi_i$.

Los conteos $y_i$ son proporcionales a un índice $t_i$ (intervalo de tiempo, área de espacio, tamaño de población). Cuando $t_i$ no es fijo, se debe incluir un término llamado **offset**.

El modelo Poisson asume que $E(y_i|\bx_i) = V (y_i|\bx_i)$. En la práctica, es común encontrar que la varianza es mayor que la media que predice la Poisson **(sobredispersión)**.


En otros casos, la frecuencia de ceros puede ser mayor de lo esperado en el modelo ajustado **(exceso de ceros)**.

### Modelo de conteo con offset

El valor esperado de una variable de de conteo ·$y_i$ es proporcional a un índice $t_i$.

Por lo que se puede modelar la tasa $(y_i/t_i)$ con valor esperado $\lambda_i/t_i$.

En este caso, el predictor lineal queda de la forma:

$$
log\begin{pmatrix}\frac{\lambda_i}{t_i}\end{pmatrix}=\bx'_i\bbeta. \\
log\lambda_i=\bx_i'\bbeta+logt_i,
$$

donde $logt_i$ es llamado **offset.**

Por lo tanto, el valor esperado de $y_i$ es:

$$
\lambda_i=t_iexp(x_i\beta).
$$

#### Datos de cáncer de pulmón

Modelo 1:

$$
log(\mu_i/\text{pop}_i)=\beta_0+\beta_1\text{Horsens}_i+\beta_2\text{Kolding}_i+\beta_3\text{Vejle}_i+\beta_4I\text{(55-59)}_i+\beta_5I\text{(60-64)}_i+\beta_6I\text{(65-69)}_i+\beta_7I\text{(70-74)}_i+\beta_8I\text{(>75)}_i
$$
```{r, include=TRUE}
poisson.model = glm(cases ~ city + age+ offset(log(pop)), 
                    family = poisson(link = "log"), data = cancer.data)

summary(poisson.model)
```
Devianza= 23:447 y AIC= 137:84.

Fredericia (línea negra), Horsens (línea roja), Kolding (línea verde), Vejle (línea azul).

```{r, include=TRUE}
### ajuste del modelo
plot(1:6,tasa[cancer.data$city=='Fredericia'],xlab = 'grupo de edad',
     ylim=range(tasa),ylab='casos por 1000 habitantes',xaxt='n')
axis(1,1:6,c('40-54','55-59','60-64','65-69','70-74','>75'))
points(1:6,tasa[cancer.data$city=='Horsens'],col=2)
points(1:6,tasa[cancer.data$city=='Kolding'],col=3)
points(1:6,tasa[cancer.data$city=='Vejle'],col=4)

pred.tasa = 1000*poisson.model$fitted.values/cancer.data$pop
lines(1:6,pred.tasa[cancer.data$city=='Fredericia'],type='l',lwd=2)
lines(1:6,pred.tasa[cancer.data$city=='Horsens'],col=2,type='l',lwd=2)
lines(1:6,pred.tasa[cancer.data$city=='Kolding'],col=3,type='l',lwd=2)
lines(1:6,pred.tasa[cancer.data$city=='Vejle'],col=4,type='l',lwd=2)
```

Modelo 2:

$$
log(\mu_i/\text{pop}_i)=\beta_0+\beta_1\text{Fredericia}_i+\beta_2\text{edad}_i^*+\beta_3\text{edad}_i^{*2},
$$

donde $\text{edad}_i^{*2}$ es el punto medio de los grupos de edad.

```{r,include=TRUE}
cancer.data$t = c(47,57,62,67,72,77)
cancer.data$Fredericia = as.double(cancer.data$city=='Fredericia')

poisson.model2 = glm(cases ~ Fredericia + t + I(t^2)+ offset(log(pop)), 
                     family = poisson(link = "log"), data = cancer.data)
summary(poisson.model2)
```

Prueba de razón de verosimilitud:

```{r,include=TRUE}
anova(poisson.model2,poisson.model,test='LRT')
```

Fredericia (línea negra), otra ciudad (línea roja).

```{r,include=TRUE}
plot(c(47,57,62,67,72,77),tasa[cancer.data$city=='Fredericia'],xlab = 'grupo de edad',
     ylim=range(tasa),ylab='casos por 1000 habitantes')
points(c(47,57,62,67,72,77),tasa[cancer.data$city=='Horsens'],col=2)
points(c(47,57,62,67,72,77),tasa[cancer.data$city=='Kolding'],col=2)
points(c(47,57,62,67,72,77),tasa[cancer.data$city=='Vejle'],col=2)

pred.tasa = 1000*poisson.model2$fitted.values/cancer.data$pop
lines(c(47,57,62,67,72,77),pred.tasa[cancer.data$city=='Fredericia'],type='l',lwd=2)
lines(c(47,57,62,67,72,77),pred.tasa[cancer.data$city=='Horsens'],col=2,type='l',lwd=2)
```

## Distribución binomial negativa

Modelo:$y|\lambda\sim Poisson(\lambda)$,

donde $\lambda\sim gamma(k,\mu).$ Esto es:

$$
f(\lambda;k,\mu)=\frac{(k/\mu)^k}{\Gamma(k)}exp(-k\lambda/\mu)\lambda^{k-1},
$$

Entonces tenemos:

$$
E(\lambda)=\mu\quad\text{y}\quad V(\lambda)=\mu^2/k
$$

La distribución binomial negativa (Poisson-gamma) se obtiene al marginalizar $y$. Esto es:

$$
f(y;\mu,k)=\int f(y|\lambda)f(\lambda)d\lambda.
$$

La función de densidad de la binomial negativa es:

$$
f(y;\mu,k)=\frac{\Gamma(y+k)}{\Gamma(k)\Gamma(y+1)}\begin{pmatrix} \frac{\mu}{\mu+k}\end{pmatrix}^y \begin{pmatrix} \frac{k}{\mu+k} \end{pmatrix}^k
$$

para $y=0,1,...$

Si definimos $\gamma=1/k$, tenemos que:

$$
E(y)=\mu\quad\text{y}\quad V(y)=\mu(1+\gamma\mu),
$$

para $\gamma>0$ (parámetro de sobredispersión).

### Modelo binomial negativo (Poisson-gamma)

Modelo:

$$
y_i|\lambda_i\sim Poisson(\lambda_i)\\
\lambda_i\sim gamma(\mu_i,\gamma),
$$

donde

$$
\lambda_i=exp(\bx'_i\bbeta).
$$

Por lo cuál:

$$
E(y_i)=\mu_i\quad\text{y}\quad V(y_i)=\mu_i(1+\gamma\mu_i)
$$

La estimación de los parámetros $(\bbeta,\gamma)$ se hace por máxima verosimilitud.


Dado que $\gamma>0$, el modelo binomial negativo no puede modelar datos con subdispersión.

Poisson(3) (negro) - Poisson-gamma($3,\gamma=0.5$) (rojo) - Poisson-gamma($3,\gamma=2$) (verde)

"Grafico comparaciones diapositiva 18"

#### Ataques epilépticos

```{r,include=TRUE}
epilepsy4= epilepsy[epilepsy$period==4,]

modPois = glm(seizure.rate~treatment+base,data=epilepsy4,family=poisson)
summary(modPois)

#library(MASS)
modbinNeg = glm.nb(seizure.rate~treatment+base,data=epilepsy4)
summary(modbinNeg)

```

|Modelo           |Devianza|g.l.|AIC   |
|:----------------|:-------|:---|:-----|
|Poisson          |149.68  |56  |343.44|
|Binomial-negativa|70.124  |56  |313.32|

## Modelo Poisson con ceros infiados

El modelo Poisson con ceros infiados (ZIP):

$$
y_i=\begin{cases} 0 \qquad & \text{con probabilidad}\quad 1-\phi_i \\ Poisson(\lambda_i) \quad & \text{con probabilidad}\quad \phi_i\end{cases}
$$

La distribución de probabilidad incondicional es:

$$
P(y_i=0)=(1-\phi_i)+\phi_iexp(-\lambda_i)
$$

$$
P(y_i=j)=\phi_i\frac{exp(-\lambda_i)\lambda_i^j}{j!},\quad \text{para}\quad j=1,2,...
$$

Los parámetros $\phi_i$ y $\lambda_i$ pueden ser modelados a través de covariables:

$$
logit\phi_i=\bx'_{1i}\bbeta_1 \quad\text{y}\quad log\log\lambda_i\bx'_{2i}\bbeta_2
$$

Poisson(3) (negro) - ZI-Poisson($3,\phi=0.9$)(rojo) -
Poisson-gamma($3,\phi=0.7$)(verde)

"grafica diapositiva 21"


El valor esperado y varianza de $y_i$ son:

$$
E(y_i)=\phi_i\lambda_i\quad\text{y}\quad V(y_i)=\phi_i\lambda_i[1+(1-\phi_i)\lambda_i].
$$

Dado que $E(y_i)<V(y_i)$ el modelo ZIP tiene en cuenta algo de sobredispersión.

En presencia de una sobredispersión mayor, el modelo de ceros inflados puede combinarse con una distribución binomial negativa. Esto es:

$$
y_i=\begin{cases}  0 & \text{con probabilidad} \quad1-\phi_i \\  \text{binomial negativa}(\lambda_i,\gamma)& \text{con probabilidad} \quad\phi_i \end{cases}
$$

## Modelo Hurdle

El modelo Hurdle:

$$
P(Y_i=j)=\begin{cases} 1-\pi_i & \text{si}\quad j=0,\\ \pi_i\frac{f(j;\mu_i)}{1-f(0;\mu_i)} &\text{si}\quad j=1,2,... \end{cases}
$$

La función $f(\cdot;\mu_i)$ puede ser una Poisson o binomial negativa.

$\pi_i$ se puede modelar usando un modelo logístico y un modelo log-lineal para $\mu_i$:

$$
logit\phi_i=\bx'_{1i}\bbeta_1\quad\text{y}\quad log\lambda_i=\bx'_{2i}\bbeta_2.
$$

### Número de cangrejos satélites

```{r,include=TRUE}
# modelo Poisson
Pois.sat = glm(satell~weight,data = crabs,family = poisson)
summary(Pois.sat)
```

```{r,include=TRUE}
# modelo binomial negativo
NB.sat = glm.nb(satell~weight,data=crabs)
summary(NB.sat)
```

```{r,include=TRUE}
#library(pscl)
# modelo de inflación de cero
ZINB.sat1 = zeroinfl(satell~weight | weight,data=crabs,dist='negbin')
summary(ZINB.sat1)
```


```{r,include=TRUE}
# modelo hurdle
HNB.sat = hurdle(satell~weight | weight,data=crabs,dist='negbin')
summary(HNB.sat)
```


```{r, echo=FALSE, include=TRUE, results="asis"}

mathy.df <- data.frame(b0=c("AIC","BIC"), 
                       b1=c(920.1,876.9),
                       b2=c(754.6,764.1),
                       b3=c(715.5,731.3),
                       b4=c(715.3,731.0))

colnames(mathy.df)<-c("","P","NB","ZINB","HNB")

kable(mathy.df, escape=FALSE,format = "html", booktabs = T)%>% kable_styling(bootstrap_options = "striped",
                full_width = F)%>%add_header_above(c("","Modelo" = 4))

```
